【裁判字號】    94,交訴,121
【裁判日期】    950512
【裁判案由】    過失致死
【裁判全文】
臺灣彰化地方法院刑事判決             94年度交訴字第121號
公  訴  人  臺灣彰化地方法院檢察署檢察官
被      告  甲○○
上列被告因過失致死案件，經檢察官提起公訴（94年度偵續字第
60號），本院判決如下：
    主  文
甲○○無罪。
    理  由
一、公訴意旨以：被告甲○○於民國93年3 月16日凌晨零時25分
    ，駕駛車牌號碼CL—3233號自用小客車，搭載案外人即乘客
    林宗寶，沿彰化縣和美鎮道○路內側車道由西往東方向行駛
    ，途經彰化縣和美鎮道○路與鹿和路設有行車管制之交叉路
    口時，適有被害人陳政雄酒後騎乘車牌號碼PR6 —510 號重
    型機車，沿彰化縣和美鎮○○路由南往北方向直行而來，被
    告原應注意減速慢行及車前行車狀況，隨時採取必要之安全
    措施，且當時路況並無不能注意之情形，竟疏未注意，貿然
    以時速60公里至70公里速度通過路口，未讓被害人陳政雄騎
    乘之機車先行，被告所駕車輛之左車頭因而撞及被害人陳政
    雄所騎機車之左前側車身，致被害人陳政雄人車倒地受有傷
    害，經送醫救治後，延至同日凌晨3 時許，因創傷性氣血胸
    、腹內器官之損傷、肋骨之骨折、急性呼吸衰竭、骨盆閉鎖
    性骨折、心臟及肺之損傷，致使被害人陳政雄因呼吸衰竭死
    亡，因認被告涉犯刑法第276 條第1 項之過失致死罪嫌等語
    。
二、按犯罪事實應依證據認定之，無證據不得認定其犯罪事實；
    又不能證明被告犯罪，應諭知無罪之判決，刑事訴訟法第15
    4 條第2 項及第301 條第1 項前段分別定有明文。另按刑事
    訴訟法上所謂認定犯罪事實之證據，係指足以認定被告確有
    犯罪行為之積極證據而言，如未能發現相當證據或證據不足
    以證明，自不能以推測或擬制之方法，以為裁判基礎（最高
    法院29年上字第3105號、同院40年臺上字第86號判例要旨參
    照）；而認定不利於被告之事實，須依積極證據，苟積極證
    據不足為不利被告之認定時，即應為有利於被告之認定，更
    不必有何有利之證據（最高法院30年上字第816 號、同院69
    年臺上字第4913號判例要旨參照）。若證據資料在經驗科學
    上或論理法則上尚有對被告較為有利之存疑，而無從依其他
    客觀方法排除此項合理之可疑，即不得以此資料作為斷罪之
    基礎，且刑事訴訟制度受「倘有懷疑，則從被告之利益為解
    釋」、「被告應被推定為無罪」之原則所支配，故得為訴訟
    上之證明者，無論為直接或間接證據，須客觀上於一般人均
    不致有所懷疑而達於確信之程度者，始可據為有罪之認定，
    倘其證明尚未達於確信之程度，而有合理可疑存在時，即難
    據以為被告不利認定，換言之，在法律判斷上，自不能為被
    告有罪之認定。又汽車駕駛人對於防止危險發生之相關交通
    法令之規定，業已遵守，並盡相當之注意義務，以防止危險
    發生，始可信賴他人亦能遵守交通規則並盡同等注意義務。
    若因此而發生交通事故，方得以信賴原則為由免除過失責任
    （最高法院84年臺上字第5360號判例要旨參照）。
三、公訴人認為被告甲○○涉犯過失致死罪嫌，無非以被告於偵
    訊中之自白、告訴人丙○○、證人林宗賢於偵訊中之陳述及
    道路交通事故調查表、事故現場照片為其論罪之依據；然訊
    據被告固不否認曾於上揭時、地駕車與被害人陳政雄騎乘之
    機車發生碰撞，被害人陳政雄則因車禍受有前揭傷害致呼吸
    衰竭不治死亡之事實，惟堅詞否認有何過失致死犯行，辯稱
    ：其駕車在道周路內側車道，以時速約為60、70公里之車速
    直行，且該行車車道於肇事路口之行車號誌為綠燈，其通過
    肇事交岔路口時，方發現被害人陳政雄騎乘機車自右側即由
    鹿和路闖紅燈違規直行而來，且未開啟機車大燈，其發現被
    害人陳政雄時，兩車相距僅約2 、3 公尺，致使其不及煞車
    至發生車禍，其並無過失等語。
四、程序部分：
  (一)按被告以外之人於偵查中向檢察官所為陳述，除顯有不可信
    之情況者外，得為證據，刑事訴訟法第159 條之1 第2 項定
    有明文。蓋因檢察官與法官同為司法官署，且檢察官代表國
    家偵查犯罪，依法有訊問被告、證人及鑑定人之權力，且須
    對被告有利、不利之情形均應注意，況徵諸實務運作，檢察
    官實施刑事偵查程序，亦能恪遵法定程序之要求，不致有違
    法取證情事且可信度極高，是被告以外之人前於偵查中已具
    結而為證述，除反對該項供述得具有證據能力之一方，已釋
    明「顯有不可信之情況」之理由外，不宜以該證人未能於審
    判中接受他造之反對詰問為由，即遽指該證人於偵查中之陳
    述不具證據能力，方符前揭法條之立法意旨。是證人林宗寶
    、周維璋於檢察官偵查時經具結所為陳述（參見臺灣彰化地
    方法院檢察署93年度相字第187 號第34頁反面至第33頁；93
    年度相續字第3 號相驗卷宗第9 頁），被告未曾提及檢察官
    在偵查時，有任何不法取供之情形，是客觀上並無顯不可信
    之情況，上揭證人於偵查中之陳述，自均具有證據能力。又
    證人或鑑定人依法應具結而未具結者，其證言或鑑定意見，
    不得作為證據，刑事訴訟法第176 條之1 、第186 條第1 項
    、第158 條之3 定有明文。又法院於審判期日的調查證據程
    序，關於犯罪事實之調查與證明，只能以刑事訴訟法准許之
    法定證據方法（如被告之供述、人證、鑑定、文書、勘驗）
    為之。而告訴人係向司法警察機關或偵查機關申告犯罪事實
    而要求訴追之人，其於我國刑事訴訟法中，並非法定列舉之
    獨立證據方法，若以告訴人所陳親身經歷之被害經過，作為
    認定犯罪事實之依據時，乃居於證人之地位，亦即其證據方
    法為證人，必須踐行有關證人之證據調查程序，除非其有依
    法不得令其具結之情形，否則偵查機關應命其具結，若依法
    應具結而未具結時，該告訴人有關被害事實之陳述，無證據
    能力，法院不得採其陳述作為判決之基礎，是告訴人即被害
    人陳政雄之妻丙○○於偵訊中所為之陳述，均未經具結，依
    法無證據能力。
  (二)又按被告以外之人於審判外之陳述，雖不符前4 條之規定，
    而經當事人於審判程序同意作為證據，法院審酌該言詞陳述
    或書面陳述作成時之情況，認為適當者，亦得為證據。當事
    人、代理人或辯護人於法院調查證據時，知有第159 條第1
    項不得為證據之情形，而未於言詞辯論終結前聲明異議者，
    視為有前項之同意，刑事訴訟法第159 條之5 定有明文。立
    法意旨在於傳聞證據未經當事人之反對詰問予以核實，原則
    上先予排除，惟若當事人已放棄詰問或未聲明異議，基於證
    據資料愈豐富，愈有助於真實發現之理念，且強化言詞辯論
    主義，法院自可承認該傳聞證據例外擁有證據能力。經查，
    告訴人丙○○、證人林宗寶於警詢中之陳述（參見臺灣彰化
    地方法院檢察署93年度相字第187 號相驗卷宗第20頁至第23
    頁），雖係被告以外之人於審判外之陳述，性質上屬傳聞證
    據，惟經被告同意作為證據，又本院審酌該言詞陳述作成時
    之情況，並查無其他不法之情狀，足認為得為本案之證據，
    依刑事訴訟法第159 條之5 第1 項規定，上揭告訴人丙○○
    、證人林宗寶於警詢中之陳述，自具有證據能力。
五、經查：
  (一)所謂自白，乃被告對自己犯罪事實之全部或一部之供述之謂
    ，被告所供述者，不必限於構成要件該當事實，即除供述構
    成要件該當事實之外，另外主張違法阻卻事由或責任阻卻事
    由，猶不失為自白（最高法院93年度臺上字第2870號判決要
    旨參照）。經查，被告於偵查僅坦承，其駕車在道周路內側
    車道，以時速約為60、70公里之車速直行，且該行車車道於
    肇事路口之行車號誌為綠燈，其通過肇事交岔路口時，方發
    現被害人陳政雄騎乘機車自右側即由鹿和路闖紅燈違規直行
    而來，且未開啟機車大燈，其發現被害人陳政雄時，兩車相
    距僅約2 、3 公尺，致使其不及煞車（參見臺灣彰化地方法
    院檢察署94年度偵續字第60號偵查卷宗第17頁、第18頁）等
    語，惟堅詞否認有何過失致死犯行，並為前揭辯稱，已如上
    述。是依上揭說明，被告於偵訊中並未自白犯行，起訴意旨
    認為被告於偵訊中自白犯罪，尚有未合，先予敘明。
  (二)被告駕駛上開自用小客車，與被害人陳政雄騎乘之前揭重型
    機車，於上揭時、地發生碰撞，被告並在現場等候警方到場
    之事實，業據被告於警詢、偵訊及本院審理中陳述明確，核
    與證人即目擊本件車禍事故發生之被告所駕車上乘客林宗寶
    於警詢及偵訊中證述之情節相符，復有道路交通事故現場圖
    、道路交通事故調查報告表(一)(二)各1 份、現場及車損照片共
    計14張（參見臺灣彰化地方法院檢察署93年度相字第187 號
    相驗卷宗第7 頁至第16頁）附卷可稽；又被害人陳政雄係因
    本件交通事故受傷，造成呼吸衰竭經送醫後不治死亡之事實
    ，亦經臺灣彰化地方法院檢察署檢察官督同檢驗員相驗屬實
    ，此有臺灣彰化地方法院檢察署檢察官勘驗筆錄、臺灣彰化
    地方法院檢察署93年3 月16日93甲字第187 號相驗屍體證明
    書、驗斷書、彰化秀傳紀念醫院93年3 月16日診斷秀字第53
    14951 號診斷證明書各1 份、相驗照片（參見臺灣彰化地方
    法院檢察署93年度相字第187 號相驗卷宗第24頁、第37頁至
    第53頁）在卷可按，核屬相符，是被告駕車與被害人陳政雄
    所騎機車，於上揭時地肇事，致被害人陳政雄受傷送醫不治
    死亡，且肇事後被告留在現場等候警方到場處理之事實，足
    堪認定。
  (三)按汽車行駛至交岔路口，其行進、轉彎，應遵守燈光號誌或
    交通警察之指示，遇有交通警察指揮與燈光號誌並用時，以
    交通警察之指揮為準，道路交通安全規則第102 條第1 項第
    1 款定有明文。本件肇事道路為四叉路之交叉路口，路口有
    行車管制號誌，且號誌正常等情，此有道路交通事故現場圖
    、道路交通事故調查報告表(一)各1 份（參見臺灣彰化地方法
    院檢察署93年度相字第187 號相驗卷宗第14頁至第15頁）附
    卷可稽，是肇事路口既設有行車管制號誌，如被告與被害人
    陳政雄均各照己向車道之號誌指示行進、停止，當無法形成
    本件肇事路口內衝突碰撞之可能，當係其中一方車輛，違反
    行車管制號誌闖紅燈侵入肇事路口而肇事，該闖紅燈者應為
    肇事原因之事實，應可認定，並經臺灣省彰化縣區車輛行車
    事故鑑定委員會及臺灣省車輛行車事故覆議鑑定委員會之鑑
    定結果，亦同此認定，此有臺灣省彰化縣區車輛行車事故鑑
    定委員會93年4 月19日彰鑑字第930237號函、臺灣省車輛行
    車事故覆議鑑定委員會93年7 月12日府覆議字第9310567 號
    函各1 份（參見臺灣彰化地方法院檢察署93年度相字第187
    號相驗卷宗第55頁、第56頁、第67頁）在卷可稽。經查：
    1.證人即被告車輛乘客林宗寶於警詢時證稱：其坐在被告所
      駕車輛之右前座位，被告駕駛前揭自小客車時速約50、60
      公里，該行車方向，係在道周路朝彰化方向行駛（由西向
      東）且當時是綠燈，途經肇事路口時，突然陳政雄所騎乘
      之機車，由鹿和路往和美市區（由南向北）闖紅燈直行，
      適其朝右方看，發現該機車未打開車頭大燈，並直覺驚叫
      一聲，隨即聽見車輛撞擊聲而肇事，肇事後其見該道周路
      之行車號誌仍為綠燈等語（參見臺灣彰化地方法院檢察署
      93年度相字第187 號相驗卷宗第20頁反面、第21頁）；復
      於偵訊中證稱：其坐在被告所駕車輛駕駛座旁之座位，在
      肇事路口才看見陳政雄之機車且未開機車大燈，該機車車
      速很快，時速約70公里，被告看見時來不及踩煞車，當時
      其行車方向之號誌是綠燈，陳政雄之行車方向之號誌為紅
      燈，肇事後其下車察看陳政雄傷勢，此時其行車方向之號
      誌方才要轉為紅燈左轉等語（參見臺灣彰化地方法院檢察
      署93年度相字第187 號相驗卷宗第32頁反面、第33頁；93
      年度相續字第3 號相驗卷宗第9 頁），爰審酌證人林宗寶
      雖為被告友人且為車上乘客，然其於警詢及偵訊中所為之
      陳述內容一致，並無任何矛盾之處，且亦無甘冒刑事訴追
      之危險，故意為虛偽不實之陳述，是證人林宗寶上揭所述
      ，應可採信。是依證人林宗寶前揭證述內容，足見被告在
      道周路之行車方向之行車管制號誌應為綠燈，應可認定。
    2.又經本院勘驗93年3 月16日肇事時該路口之監視錄影光碟
      結果，該位於鹿和路、道周路上之監視器，所拍攝時間均
      為93年3 月15日晚上11時58分起至93年3 月16日凌晨零時
      20分止，且鏡頭並未拍攝肇事路口行車號誌之變換情況，
      僅有往來車輛行經之情形，且車牌號碼無法辨識等情，此
      有本院勘驗筆錄1 份（參見本院95年4 月28日審判筆錄第
      5 頁、第6 頁）在卷可參；又肇事路口監視器其他時段均
      無節錄且無存檔記錄可供參考，此有彰化縣警察局和美分
      局95年4 月19日警員職務報告1 紙（參見本院卷宗）在卷
      可參。是本件尚無確切證據足認被告有闖越紅燈之行為，
      自難遽認其有未遵守燈光號誌指示行進之過失。
    3.查被告之自白，不得作為有罪判決之唯一證據，仍應調查
      其他必要之證據，以察其是否與事實相符，刑事訴訟法第
      156 條第2 項定有明文。其立法目的乃欲以補強證據擔保
      自白之真實性，亦即以補強證據之存在，藉之限制自白在
      證據上之價值。而所謂補強證據，則指除該自白本身外，
      其他足以證明自白之犯罪事實確具有相當程度真實性之證
      據而言，雖所補強者，非以事實之全部為必要，但亦須因
      補強證據與自白之相互利用，足使犯罪事實獲得確信者，
      始足當之。雖被告於本院審理中自承，肇事前其行車時速
      達60、70公里等語，然依卷附道路交通事故調查報告表之
      現場圖及現場照片觀之，被告駕駛上開自用小客車，於道
      周路內側車道僅留有2.3 公尺之煞車痕，另現場煞車痕跡
      2.5 公尺，無法確定是否為被告車輛所遺留，參酌被告於
      本院審理中亦陳稱，其並未完全踩住煞車，經與陳政雄所
      騎乘機車碰撞後，復滑行數公尺後，才又踩住煞車停車等
      語（參見同上本院審判筆錄），是上揭煞車距離，並無法
      正確推算被告當時行車速度；而該路段之速限為時速60公
      里，此有彰化縣警察局95年3 月2 日彰警交字第09500539
      97號函檢附之行車速限及速限標誌照片3 張（參見本院卷
      宗）附卷可參，是卷附道路交通事故調查報告表，記載該
      路段速限為時速70公里，應屬誤載，不足採信。又自證人
      林宗寶前揭證述被告行車時速約50、60公里等語觀之，足
      見被告當時無超速之情形，應可認定。
    4.被告肇事時車速，既為時速約50、60公里，經以時速60公
      里計算，其每秒行進距離約為16.67 公尺，而駕駛人一般
      所需之煞車反應時間（即自眼前發現有狀況，訊息由腦部
      傳達以至踩下煞車所需之時間）約為3/4 秒，以此計算被
      告駕駛車輛當時之反應距離（即自眼前發現有狀況，以至
      踩下煞車開始產生制動力前，該車輛行駛之距離；亦即反
      應時間內之車行距離）約為12.5公尺；再以卷附道路交通
      事故調查報告表之現場圖記載僅有2.3 公尺之煞車痕，即
      應為被告第一時間察覺被害人陳政雄騎乘機車自右前方衝
      出時，開始採取煞車閃避措施之位置，故經上述計算之結
      果，被告應係於尚未駛入肇事交岔路口前，被害人陳政雄
      所騎乘機車亦自右前方之交岔路口駛來，此時被告駕駛之
      自用小客車與被害人陳政雄之機車間，應尚有至少14.8公
      尺之距離，然當時正值深夜，肇事路口照明不足視線不佳
      ，此有肇事現場照片6 紙（參見臺灣彰化地方法院檢察署
      93年度相字第187 號相驗卷宗第10頁至第13頁）附卷可參
      ，復被害人陳政雄騎乘之機車並未開啟大燈，被告行車欲
      察覺上情已有困難，況被害人陳政雄違規闖越紅燈直行而
      來，要求被告事先應察覺被害人陳政雄所騎乘之機車，實
      未有可能，是難認被告有何疏於注意車前狀況之過失可言
      ；又被告於第一時間察覺被害人陳政雄之機車後，即踩煞
      車，以閃避被害人陳政雄之機車，此觀諸被告車輛煞車痕
      之係朝被告行車方向之右側走向即明，足見被告已立即採
      取一切必要且可能之安全措施即煞車與閃避，避免撞擊被
      害人陳政雄之機車，被告就其行車之必要安全措施之選擇
      及執行，並無任何疏誤之處，亦難認有何過失；而被害人
      陳政雄之機車，於現場僅留下倒地後之刮地痕，並無任何
      煞車痕跡，顯見被害人陳政雄於騎至肇事路口前及騎至肇
      事路口處，始終均未曾減速，而係直接衝向被告原本行駛
      中之車道，致被告立即煞車閃避，仍無法避免兩車發生碰
      撞。
    5.又被害人陳政雄於車禍事故發生後，經送至彰化秀傳紀念
      醫院採集其血液檢驗結果認定被害人陳政雄血液之酒精濃
      度達276mg/dl，經換算為呼氣酒精濃度，則為每公升1.38
      毫克，此有彰化縣警察局道路交通事故當事人酒精測定紀
      錄表、彰化秀傳紀念醫院93年3 月16日生化報告各1 紙附
      卷可參（參見臺灣彰化地方法院檢察署93年度相字第187
      號相驗卷宗第25頁），足見被害人陳政雄於本件車禍事故
      發生時，係酒後騎乘機車。而對於吐氣酒精濃度已達每公
      升0.55毫克以上，肇事率為一般正常人之10倍，認為已達
      不能安全駕車之標準，業有法務部88年5 月18日法88檢字
      第001669號函可資參佐。至於是否達「不能安全駕駛之程
      度」之認定，應依具體個案之實際情形判斷之，依目前醫
      學一致見解，吐氣酒精濃度達每公升0.25毫克以上時，將
      使駕駛人產生複雜之技巧障礙、駕駛能力變壞之行為表現
      ，肇事比率比一般未飲酒時高出2 倍；吐氣酒精濃度達每
      公升0.5 毫克以上時，將使駕駛人產生說話含糊、腳步不
      穩之行為表現，肇事比率比一般未飲酒時高出7 倍。次按
      飲酒後1 小時許，其體內血液中所含酒精濃度可達最高，
      飲酒1 小時後其體內之酒精濃度隨即消減，亦分別有行政
      院國軍退除役官兵輔導委員會臺北榮民總醫院88年8 月5
      日北總內字第268268號函文、88年10月26日院賓文廉
      字第1347號臺灣高等法院函中之臺北醫學院附設醫院精神
      科主任蔡尚穎「酒精對人體生理與行為之影響」一文可佐
      。復參酌前揭證人林宗寶之證述，被害人陳政雄騎乘機車
      未開啟頭燈，且闖紅燈行車等情觀之，足徵被害人陳政雄
      係於飲酒後已達不能安全駕駛動力交工具之程度，復仍騎
      乘上開機車於肇事路口之事實，應堪認定。
  (四)至告訴人丙○○於警詢中陳稱，其經警方通知其夫陳政雄因
    車禍死亡，而至警局製作筆錄，並未親見本件肇事車禍發生
    經過等語（參見臺灣彰化地方法院檢察署93年度相字第187
    號相驗卷宗第22頁、第23頁），告訴人丙○○既未在肇事現
    場，其上揭陳述，不足為不利於被告之事實之證據。又肇事
    現場報案者乙○○，經本院合法傳喚，並依法寄存於其住所
    地，復經警方依法拘提，均未到庭證述，且其亦未在監在押
    ，此有送達證書2 紙、臺灣高等法院95年4 月28日在監在押
    全國紀錄表1 紙，在卷可參，況報案者並非即屬現場目擊證
    人，且本件事證已臻明確，自無庸再行傳喚調查，均附此敘
    明。
  (五)從而，本件肇事車禍發生時值深夜，被害人陳政雄酒後已達
    不能安全駕駛程度，且未開啟機車大燈，以供其他車輛駕駛
    人辨識，復未遵守行車號誌闖越紅燈，而違規直行駛入被告
    行車之直行車道之事實，應堪認定。
六、綜上所述，本件車禍事故之發生，實係因被害人陳政雄酒後
    已達不能安全駕駛動力交通工具之程度，仍在道路上騎乘機
    車，復未於夜間開啟機車大燈以供其他車輛駕駛人辨識，且
    行經上揭肇事地點時，未遵守行車管制號誌，竟闖越紅燈違
    規直行，亦未有任何煞車減速之行為，致遭依規定時速行駛
    於道路上而享有路權，且見狀已隨即採取必要之安全措施，
    猶閃避不及之被告所駕車輛撞擊。是依上揭說明，被告對本
    件汽車交通事故之發生，並無任何過失可言，自不得以過失
    致人於死罪相繩。況公訴人所舉對被告不利之證據，亦尚未
    達到通常一般之人均不致有所懷疑，得確信其為真實之程度
    ，而有合理之懷疑存在，本院無從形成有罪之確信。此外，
    本院復查無其他積極證據足以證明被告有何公訴人所指過失
    致人於死之犯行，本件既不能證明被告犯罪，揆之上開法條
    規定及判例意旨，自應諭知被告為無罪之判決。
據上論斷，應依刑事訴訟法第301條第1項，判決如主文。
本案經檢察官李毓珮到庭執行職務。
中    華    民    國    95    年    5     月    12    日
                  交通法庭     審判長法  官  葉榮郎
                                     法  官  陳秋錦
                                     法  官  唐中興
以上正本證明與原本無異。
如不服本判決，應於判決送達後10日內向本院提出上訴狀 (須附
繕本 )。
告訴人或被害人對於判決如有不服具備理由請求檢察官上訴者，
其上訴期間之計算係以檢察官收受判決正本之日期為準。
中    華    民    國    95    年    5     月    15    日
                                    書記官  施惠卿


司法院資訊處製作；財團法人民間司法改革基金會備份。
